最高法院刑事判決　　　　　　九十四年度台上字第三七四三號
　　上　訴　人　甲○○
　　　　　　　　　　　　114.
上列上訴人因殺人未遂案件，不服台灣高等法院台南分院中華民
國九十四年四月二十日第二審判決（九十四年度上訴字第一０九
號，起訴案號：台灣台南地方法院檢察署九十三年度偵字第六八
０九號），提起上訴，本院判決如下：
    主  文
原判決撤銷，發回台灣高等法院台南分院。
    理  由
本件原判決認定上訴人甲○○與李秀玲曾為同居年餘之男女朋友
，於民國九十二年間分手，惟上訴人仍不斷藉故要求繼續交往，
於九十三年六月二十八日晚上七時二十分許，至台南市○○區○
○路四一五號李秀玲所經營之「溫馨園卡拉ＯＫ」店Ｂ包廂內消
費，因不滿被害人李智賢通知李秀玲招呼其他顧客及懷疑李秀玲
與被害人交往，而毆打李秀玲，嗣經據報到場之員警勸離。詎料
上訴人仍妒火中燒、心存怨懟，竟另行基於殺人之犯意，於當日
晚上十時十八分許，在台南市○○區○○路一段八五六號之一之
「安南五金百貨大批發」，向店員吳柏慶購得料理刀（類似生魚
片刀）二把，隨即駕車返回「溫馨園卡拉ＯＫ」店，先持一把料
理刀衝向被害人，旋遭人攔住，刀為客人奪下，上訴人仍未罷休
，復持另一刀衝向被害人，刺殺被害人背部一刀，因用力過猛，
致刀身與刀柄分離，刀身插在被害人背部，上訴人則仍持刀柄猛
刺被害人背部，被害人因而受有右側肺部穿刺傷、右背撕裂傷及
下背撕裂傷等傷勢，並有生命危險，適李秀玲聞聲從廚房出來，
見情況危急而緊抱上訴人，以免上訴人繼續持刀猛刺，不久員警
據報趕至，當場予以逮捕，扣得上揭料理刀二把，被害人經送至
（台南縣）奇美醫院急救，再轉至高雄市邱綜合醫院，發現背部
多處穿刺傷深及肺臟併右側血胸，乃入加護病房治療，於同月三
十日轉至一般病房繼續治療，至七月七日出院改為門診治療，始
倖免於難等情。因而維持第一審論處上訴人殺人未遂罪刑（處有
期徒刑八年）之判決，駁回上訴人對此部分（傷害李秀玲部分，
業經第一審判決確定）在第二審之上訴。固非無見。
惟查：(一)、有罪判決所認定之事實，若與所採之證據不相適合，
即屬證據上理由矛盾，其判決當然違背法令。原判決認定上訴人
持料理刀刺殺被害人背部一刀，並以刀柄猛刺被害人背部，致其
受有右側肺部穿刺傷、右背撕裂傷及下背撕裂傷（見原判決第二
頁第四至七行），似採憑奇美醫院之診斷證明書（見警卷第十三
頁）而為記載，但原判決似復另採被害人之指訴及邱綜合醫院函
附之被害人病歷資料為據（見原判決第三頁第十二行、第四頁第
八、九行）。依被害人所述，上訴人係持刀「朝我背後刺了幾下
，後來刀子斷了，被告仍持刀柄刺我背後」（見偵查卷第五十五
頁），並提出癒復照片二張佐證，其中一張明顯可見刀刺傷有二
處，刀柄傷亦為二處（見偵查卷第五十七頁），邱綜合醫院之病
歷資料亦記載傷處有四，處理情形分別為２針；內６針、外７針
；３針；內３針、外４針（見第一審卷第十七頁背面）。倘若不
虛，則被害人似遭上訴人刺殺二刀，而非一刀。原判決同時採納
尚有齟齬之證據作為認定事實之憑據，自有證據上理由矛盾之違
法。(二)、行為時刑法第十九條第二項規定：「精神耗弱人之行為
，得減輕其刑。」係因行為人於行為時之精神狀態，對於外界事
物之判斷能力，較普通人之平均程度，顯然減退，亦即以行為人
之心智狀態作為法律評價，在符合人性及事理公平之考量下，給
予減輕刑罰之寬典。是行為人如飲酒已至一定程度，其心智狀態
對於外界事物之判斷及處理能力是否已受影響？動作有無異於常
人？下手能否拿捏分寸？攸關行為人責任是否符合減輕事由之規
定，於被告利益具有重大關係，被告既已提出抗辯，審理事實之
法院自應詳加調查認定，倘事實尚未明瞭，遽行判決，應認其有
應於審判期日調查之證據而未調查之違法。原判決固以上訴人自
承其早先經警勸離現場時，神智尚清醒，再參以上訴人仍能購刀
找零錢、駕車不迷路或肇事，而認上訴人行為時無心神喪失或精
神耗弱之情形（見原判決第五頁第十至十八行），但上訴人於行
為後二小時餘，其吐氣中酒精濃度仍高達每公升0.61毫克，有酒
精濃度測試收據一紙在案可稽（見警卷第十八頁），是否可認其
飲酒已至一定程度？折返現場時，既經客人奪下一刀，復持另刀
行兇，且致刀身、刀柄分離，是否其判斷外界事物之能力（包含
動作控制能力及下手輕重拿捏）猶與常人無異？似不無再予詳加
調查、研求之餘地。原審未予調查究明，遽行判決，亦非適法。
以上，或係上訴意旨所指摘，或為本院得依職權調查之事項，應
認原判決具有撤銷發回更審之原因。
據上論結，應依刑事訴訟法第三百九十七條、第四百零一條，判
決如主文。
中　　華　　民　　國　九十四　年　　七　　月　 十四 　日
                      最高法院刑事第九庭
                          審判長法官  張　淳　淙
                                法官  張　春　福
                                法官  呂　丹　玉
                                法官  洪　昌　宏
                                法官  韓　金　秀
      本件正本證明與原本無異
                                      書  記  官
中　　華　　民　　國　九十四　年　　七　　月　 十九 　日
                                                      Ｋ
